【裁判字號】    99,交聲,104
【裁判日期】    990423
【裁判案由】    違反道路交通管理處罰條例聲明異議
【裁判全文】
臺灣新竹地方法院交通事件裁定         99年度交聲字第104號
移送機關即  交通部公路總局新竹區監理所新竹市監理站
原處分機關
異  議  人  甲○○
即受處分人
上列異議人即受處分人因違反道路交通管理處罰條例案件，對於
交通部公路總局新竹區監理所新竹市監理站99年2月3日所為之竹
監新三字第裁51—E00000000 號裁決書聲明異議，本院裁定如下
：
    主  文
原處分關於裁處罰鍰新臺幣肆萬伍仟元部分撤銷。
其餘異議駁回。
    理  由
一、按交通法庭認為聲明異議有理由或聲明異議雖無理由而原處
    分不當或違法者，應以裁定將原處分經聲明異議部分撤銷，
    並自為裁定，道路交通案件處理辦法第20條前段定有明文。
    次按汽車駕駛人飲用酒類或其他類似物後其吐氣所含酒精濃
    度超過每公升0.25毫克或血液中酒精濃度超過0.05% 以上，
    不得駕車；又汽車駕駛人，駕駛汽車經測試檢定有酒精濃度
    超過規定標準之情形者，處新臺幣（下同）15,000元以上60
    ,000元以下罰鍰，並當場移置保管該汽車及吊扣其駕駛執照
    1年，並應接受道路交通安全講習，道路交通安全規則第114
    條第2款、道路交通管理處罰條例第35條第1項第1 款、第24
    條第1項第2款分別定有明文。
二、原處分意旨略以：異議人即受處分人甲○○於民國98年9 月
    2日晚上11時14分許，騎乘車牌號碼F77-078號普通重型機車
    ，於新竹市○○路與竹蓮街口附近，因酒後騎乘上開機車肇
    事，經新竹市警察局交通隊第三分隊員到場處理，並當場對
    其施以酒精濃度呼氣測試，測得其呼氣中酒精濃度高達每公
    升0.73毫克（MG/L），超過標準值即呼氣中酒精濃度每公升
    0.25毫克，乃以竹市警交字第E00000000 號舉發違反道路交
    通管理事件通知單（下稱舉發單）當場舉發，異議人於99年
    2月3日至原處分機關聽候裁決，原處分機關即交通部公路總
    局新竹區監理所新竹市監理站所仍以有上開違規事實屬實，
    依照道路交通管理處罰條例第35條第1項第1款、第24條第1
    項第2款（裁決書漏載第24條第1項第2 款）之規定，裁處異
    議人罰鍰45,000元、吊扣駕駛執照12個月，施以道安講習之
    處分。又異議人上開行為刑事部分雖經臺灣新竹地方法院檢
    察署檢察官予以緩起訴處分，並命異議人支付25,000元緩起
    訴處分金予財團法人基督教中華協力會附設新竹市私立伯大
    尼老人養護中心、當庭立悔過書及參加該署所舉辦之法治教
    育課程1 次。又原處分機關以「緩起訴」者乃附條件之不起
    訴處分，亦即屬「不起訴」之一種，此據交通部95年7 月17
    日交路字第0950006986號函附之法務部行政罰法諮詢小組第
    1 次會議紀錄自明，自不發生一行為二罰之問題。爰此，原
    處分罰鍰乙節應無違誤等語。
三、異議意旨略以：異議人前於上開時、地，騎乘上開車輛，因
    酒後騎車肇事，為警施以酒精濃度呼氣測試，測得酒精濃度
    達每公升0.73毫克，本案業經臺灣新竹地方法院檢察署認定
    係犯刑法第185條之3之酒醉駕車之公共危險罪，異議人因坦
    然認罪，而經該署檢察官以98年度偵字第7434號為緩起訴處
    分，並命異議人立具悔過書及向檢察官所指定之財團法人基
    督教中華協力會附設新竹市私立伯大尼老人養護中心支付緩
    起處分金25,000元，當庭立悔過書及參加該署所舉辦之法治
    教育課程1次，而定緩起訴期間為1年，嗣經臺灣高等法院檢
    察署於98年12月2日，以98年度上職議字第12926號駁回再議
    處分書而確定，惟異議人支付緩起訴處分金完畢後，竟於日
    前接獲原處分機關以竹監新三字第裁51—E00000000 號裁決
    書裁罰45,000元、吊扣駕駛執照12個月、並施以道安講習，
    原處分機關對一行為重複處罰，有違一事不二罰原則，原處
    分顯有違誤為此聲明異議，請求撤銷原處分等語。
四、經查：
（一）異議人於上開時地酒後騎車肇事，經警測得其呼氣酒精濃
      度為每公升0.73毫克，超過標準值，因予舉發「酒後駕車
      經酒精濃度測試，其測試值為0.73MG/L」之違規，而異議
      人涉犯刑法第185條之3公共危險罪，業經臺灣新竹地方法
      院檢察署檢察官於98年10月10日以98年度偵字第7434號為
      緩起訴處分，其期間為1 年，受處分人並應向財團法人基
      督教中華協力會附設新竹市私立伯大尼老人養護中心支付
      25000 元，當庭立悔過書及參加該署所舉辦之法治教育課
      程1 次，嗣依職權送請再議，亦經臺灣高等法院檢察署檢
      察長於同年12月2日以98年度上職議字第12926號處分書駁
      回在案，其中緩起訴期間為98年12月2日起至99年12月1日
      止，受處分人並已支付緩起訴處分金25,000元等情，有臺
      灣新竹地方法院檢察署檢察官98年度偵字第7434號緩起訴
      處分書、臺灣高等法院檢察署98年度上職議字第12926 號
      處分書、新竹第三信用合作社匯款收據影本、臺灣高等法
      院被告前案紀錄表各1 份等附卷可憑（見本院卷第7、8、
      11、17頁），且為異議人所自承（見本院卷第4 頁反面異
      議人異議狀所載），是以異議人有酒後超過規定標準駕駛
      動力交通工具，而受緩起訴處分確定之事實，堪以認定。
（二）按94年2月5日公布，於95年2月5日施行之行政罰法第26條
      規定：「一行為同時觸犯刑事法律及違反行政法上義務規
      定者，依刑事法律處罰之。但其行為應處以其他種類行政
      罰或得沒入之物而未經法院宣告沒收者，亦得裁處之。前
      項行為如經不起訴處分或為無罪、免訴、不受理、不付審
      理之裁判確定者，得依違反行政法上義務規定裁處之。」
      。又其他種類行政罰，係指違反行政法上之義務應受「裁
      罰性」之「不利處分」，依行政罰法第2 條規定，包括限
      制或禁止行為之吊扣證照處分及警告性之講習處分在內。
      究其立法目的，一行為同時觸犯刑事法律及違反行政法上
      義務規定時，由於刑罰與行政罰同屬對不法行為之制裁，
      而刑罰之懲罰作用較強，故依刑事法律處罰，即足資警惕
      時，實無一事二罰再處行政罰之必要；且刑事法律處罰，
      由法院依法定程序為之，較符合正當法律秩序，應予優先
      適用，但罰鍰以外之沒入或其他種類行政罰，因兼具維護
      公共秩序之作用，為達行政目的，行政機關仍得併予裁處
      。故汽車駕駛人酒後駕車時，如同時觸犯刑法第185條之3
      之公共危險罪者，道路交通主管機關除依上開行政罰法第
      26條第1 項但書規定，處以其他種類行政罰外，關於行政
      罰鍰部分，即應依行政罰法第26條、道路交通管理處罰條
      例第10條等規定移送地方法院檢察署處理，其後非有行政
      罰法第26條第2 項所定不起訴處分確定等事由，不得裁處
      行為人罰鍰。
（三）而上開行政罰法第26條明定「一行為不二罰」之原則，且
      應受行政罰之行為如經「不起訴處分或為無罪、免訴、不
      受理、不付審理」之裁判確定者，始得依違反行政法上義
      務規定裁處之，法條並未明示包括「緩起訴」處分在內，
      惟因「緩起訴」處分之最終使被告免於刑事訴追之效果，
      與「不起訴」處分之效果相同，是以行政罰法第26條第 2
      項解釋上是否包括緩起訴處分之情形在內，實非無疑。復
      按緩起訴期間內，有下列情形之一者，檢察官得依職權或
      依告訴人之聲請撤銷原處分，繼續偵查或起訴：1.於期間
      內故意更犯有期徒刑以上刑之罪，經檢察官提起公訴者。
      2.緩起訴前，因故意犯他罪，而在緩起訴期間內受有期徒
      刑以上刑之宣告者。3.違背第253 條之2第1項各款之應遵
      守或履行事項者，刑事訴訟法第253 條之3第1項定有明文
      。準此可認，經檢察官為「緩起訴」處分者，於「緩起訴
      」之猶豫期間內，最終是否會被檢察官提起公訴，猶懸而
      未定，亦即「緩起訴」處分於猶豫期間內尚未具有實質之
      確定力，檢察官於緩起訴期間內，可對被告為繼續觀察，
      如被告顯無反省警惕之情或根本欠缺反省警惕之能力，檢
      察官仍得依職權或依告訴人之聲請，將被告「緩起訴」處
      分撤銷後，繼續偵查或起訴，固見緩起訴處分顯與不起訴
      處分之性質不同；甚至，緩起訴處分依刑事訴訟法第 253
      條之1第1項規定，係以「被告所犯為死刑、無期徒刑或最
      輕本刑三年以上有期徒刑以外之罪，檢察官參酌刑法第五
      十七條所列事項及公共利益之維護，認以緩起訴為適當者
      」為前提，可見緩起訴處分必以檢察官認定被告有「犯罪
      」為前提，亦有別於刑事訴訟法第252 條之絕對不起訴處
      分；況檢察官為緩起訴處分時，依刑事訴訟法第253條之2
      第1 項規定對被告所為之指示及課予負擔，具有實質刑罰
      之效果，對被告具有財產減少及自由受限之影響，性質上
      可謂刑事處分，而緩起訴制度雖以特別預防為優先考量，
      但在具體個案決定上，實則已達到一般預防的作用及報應
      理念，基於一行為不二罰原則，受處分人既已就其行為受
      到刑事處分，自不應因同一行為再受到國家的處罰（臺灣
      高等法院暨所屬法院96年法律座談會刑事類提案第36號研
      討結果參照），是原處分機關移送意旨以緩起訴處分屬不
      起訴處分之一種，在法理上不為刑事處罰，自不生一事二
      罰之問題云云，即有未洽。
（四）雖原處分機關援引法務部行政罰法諮詢小組第1 次會議記
      錄，認「緩起訴乃附帶條件的不起訴處分，亦即是不起訴
      的一種」，而認應維持原處分云云。惟按法官依據法律獨
      立審判，憲法第80條定有明文。各機關依其職掌就有關法
      規為釋示之行政命令，法官於審判案件時，固可予以引用
      ，但仍得依據法律，表示適當之不同見解，並不受其拘束
      ；司法行政機關所發司法行政上之命令，如涉及審判上之
      法律見解，僅供法官參考，法官於審判案件時，亦不受其
      拘束（司法院大法官會議解釋釋字第216 號解釋亦同此意
      旨）。依上開大法官會議解釋釋字第216 號解釋意旨，法
      務部上開法律見解，僅得供本院參考，本院並不受其拘束
      ，併予指明。
（五）又異議人於緩起訴期間內，若有刑事訴訟法第253條之3第
      1 項規定之情形，檢察官尚得依職權撤銷原處分，繼續偵
      查或起訴，業如前述，是於緩起訴猶豫期間內，異議人之
      刑事訴追程式仍未終局確定，必須受檢察官持續觀察，其
      緩起訴處分一旦經檢察官撤銷，並依法追訴，法院仍得依
      審理結果，為受處分人有罪科刑之裁判，受處分人先前所
      繳納之緩起訴處分金，依刑事訴訟法第253條之3第2 項規
      定，不得請求返還或賠償，故於緩起訴期間內，其「刑事
      法律處罰」尚未確定，亦即在緩起訴期間內，尚無學理上
      所稱之實質確定力可言（參照最高法院94年度台非字第21
      5 號判例意旨）。亦無從逕依道路交通管理處罰條例第35
      條第8項之規定，就其與同條例第92條第3項（按本條因於
      97年5月28日增列第2項，故原條文第3項已移列為第4項，
      同條例第35條第8 項漏未修正）所訂最低罰鍰基準規定相
      較而補繳不足最低罰鍰之部分。從而依行政罰法第26條立
      法意旨，在緩起訴處分未實質確定前，緩起訴猶豫期間既
      未經過，緩起訴處分非不得撤銷，行政機關尚無得為行政
      罰鍰裁罰之餘地。經查，本件異議人所受之緩起訴處分期
      間為1 年，自98年12月2日起至99年12月1日始為屆滿，已
      如前述，原處分機關以異議人有上開違規行為，而於99年
      2月3日裁決異議人楊志銘罰鍰45,000元，因異議人緩起訴
      猶豫期間尚未屆滿，該緩起訴處分是否會經檢察官撤銷，
      另行起訴而受刑事處分尚未可知，原處分機關於罰鍰部分
      自無得為行政裁罰之餘地，是原處分於此部分，認緩起訴
      處分業已確定（即刑事部分實質確定），而得依行政罰法
      第26條第2 項規定另為裁處之見解，顯未明瞭立法者制定
      緩起訴制度所定猶豫期間之真諦，容有未洽，其所為處分
      關於罰鍰部分即難謂適法。
（六）另按行政罰法第27條規定「行政罰之裁處權，因3 年期間
      之經過而消滅。前項期間，自違反行政法上義務之行為終
      了時起算。前條第2項之情形，第1項期間自不起訴處分或
      無罪、免訴、不受理、不付審理之裁判確定日起訴算。」
      因此，行政罰之裁處權之時效，於檢察官對於刑事部分為
      不起訴處分時，自該不起訴處分確定日起算；又緩起訴處
      分期間屆滿後（實質確定後），發生不起訴之效果，雖上
      開行政罰法第27條第3 項於立法時未及將緩起訴處分一併
      規範，惟上開時效規定仍應類推適用之，是本件行政罰之
      裁處權，自應於緩起訴處分期間屆滿發生實質確定後3 年
      內對行為人另為適法裁處，不生裁處權立即罹於時效而無
      法裁處之情形（臺灣高等法院暨所屬法院98年法律座談會
      刑事類提案第24號研討結果參照），併此指明。
（七）原處分裁處吊扣異議人駕駛執照12個月部分及施以道安講
      習部分，揆諸前揭說明，既屬達成遏止酒後駕車之不法行
      為，維護道路交通用路權人之安全法益等行政目的所必要
      之不利處分，縱異議人因同一酒後駕車行為涉犯公共危險
      罪嫌而另受檢察官發動刑事訴追，依行政罰法第26條第 1
      項但書之規定，仍得裁處之，不受同條項前段「一事不二
      罰」原則之拘束。
五、綜上，原處分裁處異議人罰鍰45,000元部分，核與行政罰法
    第26條第1項前段、第2項規定不符，因有可議，應予撤銷，
    俟上開緩起訴處分期間屆滿而終局確定後，再由行政機關另
    為適法之處分；至於裁處吊扣異議人駕駛執照12個月及施以
    道安講習部分，則與行政罰法第26條第1項但書規定相符，
    並無違誤，異議人聲明異議為無理由，應予駁回。
據上論斷，應依道路交通案件處理辦法第19條、第20條前段，裁
定如主文。
中    華    民    國    99    年    4     月  23      日
                    交通法庭    法  官  邱忠義
以上正本證明與原本無異。
如不服本裁定，應於裁定送達後5 日內向本院提出抗告狀。
中    華    民    國    99    年    4     月  23      日
                                書記官  吳美雲

司法院資訊處製作；財團法人民間司法改革基金會備份。
